ACORDAO-COMPLETO-2517609

ACÓRDÃO 246/2022 ATA 4/2022 - PLENÁRIO

VISTOS, relatados e discutidos estes autos, originariamente de representação, agora em fase de análise do pedido de reexame interposto pela Construtora JF Prado Ltda. contra o Acórdão 469/2021-TCU-Plenário, que determinou à Universidade Federal da Bahia (UFBA) que anulasse a homologação do Pregão Eletrônico 37/2020 e retornasse à fase de aceitação de propostas, em face de excesso de formalismo ao desclassificar a proposta mais vantajosa.
ACORDAM os Ministros do Tribunal de Contas da União, reunidos em sessão do Plenário, diante das razões expostas pelo relator e com fundamento nos arts. 33 e 48 da Lei 8.443/1992, em:
9.1. conhecer do presente pedido de reexame para, no mérito, negar-lhe provimento;
9.2. encaminhar cópia desta decisão à recorrente e à UFBA, informando-lhes que o relatório e o voto que o fundamentam podem ser consultados no endereço www.tcu.gov.br/acordaos.

Pedido de reexame contra acórdão que determinou à UFBA a anulação da homologação de pregão eletrônico e o retorno à fase de aceitação de propostas, cujo objeto consiste na contratação de serviços comuns de engenharia para execução de reparos e pequenas reformas.

Universidade Federal da Bahia (UFBA)

3. Recorrente: Construtora JF Prado Ltda. (13.585.696/0001-07)

Aroldo Cedraz.

13.1. Ministros presentes: Bruno Dantas (na Presidência), Walton Alencar Rodrigues, Benjamin Zymler, Augusto Nardes, Aroldo Cedraz, Vital do Rêgo, Jorge Oliveira (Relator) e Antonio Anastasia.
13.2. Ministro que alegou impedimento na Sessão: Aroldo Cedraz.
13.3. Ministros-Substitutos presentes: Augusto Sherman Cavalcanti, Marcos Bemquerer Costa e Weder de Oliveira.

JORGE OLIVEIRA

Ministro Vital do Rêgo

Trata-se de pedido de reexame interposto pela Construtora JF Prado Ltda. contra o Acórdão 469/2021-TCU-Plenário, que determinou à Universidade Federal da Bahia (UFBA) que anulasse a homologação do Pregão Eletrônico 37/2020	 e retornasse à fase de aceitação de propostas, em face de excesso de formalismo ao desclassificar a proposta mais vantajosa.
	2. A decisão recorrida, julgada por meio de relação, foi exarada nos seguintes termos:
	"Os Ministros do Tribunal de Contas da União, reunidos em sessão do Plenário, ACORDAM, por unanimidade, com fundamento no art. 113, § 1º, da Lei 8.666/1993, c/c os arts. 143, inciso III; 235 e 237, inciso VII, do Regimento Interno do TCU, de acordo com o parecer emitido nos autos, em:
	a) conhecer da presente representação, por preencher os requisitos de admissibilidade, para, no mérito, considerá-la procedente;
	b) indeferir o pedido de concessão de medida cautelar formulado pela representante, tendo em vista a inexistência dos pressupostos necessários para sua adoção;
	c) expedir as determinações constantes do item 1.7;
	d) encaminhar cópia desta decisão, acompanhada da instrução da unidade técnica, à Universidade Federal da Bahia e à representante; e
	e) arquivar o presente processo, com fundamento no art. 169, inciso V, do Regimento Interno do TCU.
	(...) 
	1.7. Determinar à Universidade Federal da Bahia, com fundamento no art. 4º, inciso I, da Resolução-TCU 315/2020, que, no prazo de 15 dias, adote providências quanto aos itens abaixo, e informe ao TCU os encaminhamentos realizados:
	a) anule o ato que homologou o Pregão Eletrônico 37/2020; e
	b) proceda ao retorno à fase de aceitação de propostas para que, por meio de diligência, oportunize a FS Serviços de Obras e Reformas Acabamento na Construção Civil Eireli (representante) retificar os itens eivados de erros com a manutenção do valor global apresentado inicialmente em sua proposta (R$ 5 milhões) , em consonância com a jurisprudência do TCU (Acórdão 3340/2015-TCU-Plenário, Relator: Ministro Bruno Dantas, e 370/2020-TCU-Plenário, Relator: Ministro Marcos Bemquerer) , com o art. 47 do Decreto 10.024/2019, com o disposto no item 8.12 do edital do Pregão Eletrônico 37/2020 e com os princípios da razoabilidade e da seleção da proposta mais vantajosa."
	3. Os argumentos aduzidos pela recorrente foram analisados pela Secretaria de Recursos que elaborou a seguinte instrução:
	" (...) 
	HISTÓRICO
	2. Cuida este processo de representação (peça 1 e complementos às peças 2 a 8) , formulada pela empresa FS Serviços de Obras e Reformas Acabamento na Construção Civil Eireli, sobre possíveis irregularidades na condução do Pregão Eletrônico para Registro de Preços 37/2020 (peça 3) pela Universidade Federal da Bahia (UFBA) , que declarou como vencedora do certame a proposta da Construtora JF Prado Ltda.
	3. O objeto do referido pregão consiste no registro de preços para a contratação de serviços comuns de engenharia para execução de reparos e pequenas reformas, com fornecimento de equipamentos e mão de obra necessários à execução dos serviços, visando ao atendimento da UFBA em seus diversos campi - Federação/Ondina, Canela, Vitória da Conquista, Camaçari, unidades dispersas em Salvador e fazendas no interior da Bahia (peça 3, p. 1) .
	4. A representante alegou que sua proposta foi desclassificada por não atender ao item 8.7 do edital (peça 3, p. 11) - doze itens, no universo de 561 (peça 8) , com custos unitários acima do correspondente de referência fixado pela Administração (critério de aceitabilidade de preços unitários) . Arguiu que, na decisão que a desclassificou, houve excesso de formalismo e defendeu que o item 8.12 do edital previu que a planilha preenchida com erros poderia ser ajustada, desde que não implicasse a majoração do preço.
	5. Por meio da instrução acostada à peça 11, analisaram-se as alegações da representante, cujas conclusões foram submetidas ao crivo do Relator (peça 16) , que conheceu da representação para determinar a oitiva da Universidade Federal da Bahia, a fim de que:
	'no prazo de 5 (cinco) dias úteis, se manifeste a respeito da desclassificação sumária da empresa FS Serviços de Obras e Reformas Acabamento na Construção Civil Eireli, CNPJ 20.794.945/0001-30, sem que tenha sido a ela oportunizada, em sede de diligência, e mantendo o valor global de sua proposta, o ajuste de doze itens de sua proposta de preços que extrapolaram os valores unitários de referência, levando a potencial dano ao erário de quase R$ 500 mil ao ano, em desacordo com a jurisprudência do TCU (Acórdão 3340/2015-TCU-Plenário e 370/2020 - Plenário) , com o art. 47 do Decreto 10.024/2019, com o disposto no item 8.12 do edital da licitação e com os princípios da razoabilidade e da seleção da proposta mais vantajosa.'
	6. Além disso, o despacho determinou a realização de oitiva da empresa declarada vencedora do certame: Construtora JF Prado Ltda. para, caso julgasse conveniente, se manifestar sobre os fatos constantes da presente representação.
	7. A manifestação da UFBA se deu por intermédio das peças 31 a 36, já a Construtora JF Prado juntou aos autos esclarecimentos e documentos constantes das peças 22 a 30.
	8. Os supracitados elementos foram examinados mediante a 'instrução de análise de oitiva prévia' anexada à peça 40, elaborada pela Secretaria de Controle Externo de Aquisições Logísticas (Selog) , a qual concluiu por determinar à UFBA que anulasse o ato que homologou o Pregão Eletrônico 37/2020, bem como que retornasse a licitação à fase de aceitação de propostas, de modo a permitir à empresa representante proceder à retificação dos itens preenchidos erradamente, mantendo-se o valor global (R$ 5 milhões) apresentado inicialmente em sua proposta.
	9. Na sequência, o Tribunal, ao apreciar a matéria, anuiu à proposta da Secretaria de Aquisições Logísticas e proferiu o Acórdão 469/2021-TCU-Plenário (...) .
	10. Inconformada com essa decisão do TCU, a empresa Construtora JF Prado Ltda. (declarada vencedora do pregão em tela) interpôs o presente pedido de reexame, mediante o qual intenta a manutenção da validade do ato que homologou o Pregão Eletrônico 37/2020.
	EXAME DE ADMISSIBILIDADE
	11. Ratifica-se o exame preliminar de admissibilidade realizado pela Secretaria de Recursos (peça 52) , acolhido pelo Relator, Ministro Jorge Oliveira (peça 56) , para conhecer do pedido de reexame (peça 47) , com base no art. 48 da Lei 8.443/1992 c/c os arts. 285 e 286, parágrafo único, do Regimento Interno deste Tribunal, a fim de suspender os efeitos referentes ao caput, alínea 'a', e ao item 1.7, alíneas 'a' e 'b', do acórdão recorrido (peça 43) .
	EXAME DE MÉRITO
	12. Delimitação
	12.1. Constitui objeto deste pedido de reexame verificar se:
	a) a empresa representante descumpriu o item 8.7 do Edital do Pregão 37/2020 (peça 3, p. 11) , segundo o qual: 'será desclassificada a proposta ou o lance vencedor nos quais se verifique que qualquer um dos seus custos unitários supera o correspondente custo unitário de referência fixado pela Administração, em conformidade com os projetos anexos a este edital';
	b) a empresa FS Serviços de Obras e Reformas Acabamento na Construção Civil incorreu em violação ao princípio da vinculação ao instrumento convocatório;
	c) houve desrespeito ao princípio da isonomia e competitividade, em face da apresentação de preços superiores ou inexequíveis.
	12.2. Em face do julgamento, pelo Supremo Tribunal Federal (STF) , do RE 636.886 (Tema 899 da repercussão geral) , que fixou novo entendimento ao art. 37, § 5°, da Constituição Federal, segundo o qual: 'é prescritível a pretensão de ressarcimento ao erário fundada em decisão de Tribunal de Contas', impõe-se necessária a análise da existência de prescrição na presente representação.
	12.3. Os significativos impactos deste julgamento do STF justificam uma análise mais detalhada do tema, motivo pelo qual a prescrição, embora tenha caráter preliminar, será examinada ao final, de modo a abordar os vários aspectos envolvidos.
	13. Descumprimento do item 8.7 do edital (peça 47, pp. 6-9) 
	13.1. Argumenta a Construtora JF Prado Ltda. que a representante não atendeu ao comando do item 8.7 do edital (peça 3, p. 11) , pois apresentou doze itens com valores superiores aos fixados pela Administração Pública.
	13.2. A empresa declarada vencedora do certame lembra que o próprio pregoeiro não admitiu (peça 6) o recurso administrativo interposto pela representante, nos seguintes termos: 'a empresa licitante teve oito dias úteis antes da abertura da sessão pública, e 48 horas após a fase de lances para verificar se houve falhas ou erros de digitação na sua proposta, que conforme justificativa para a sua desclassificação, que foi detalhada no chat, apresentou sobrepreço em relação ao valor orçado pela Administração em doze itens (...) '. (Peça 47, p. 7) .
	13.3. Entende, assim, a recorrente, que o acórdão ora impugnado merece reforma, porque a comissão de licitação não poderia nem deveria relevar o fato ocorrido, já que os outros licitantes foram cuidadosos e respeitaram as normas regulamentadoras do certame.
	Análise:
	13.4. Realmente a empresa representante FS Serviços de Obras e Reformas Acabamento na Construção Civil descumpriu o item 8.7 do edital, que prevê a desclassificação da proposta que contenha qualquer um dos custos unitários acima do correspondente de referência fixado pela Administração (critério de aceitabilidade de preços unitários) , o que foi admitido por ela mesma em seu recurso interposto perante o pregoeiro (peça 5) .
	13.5. Todavia, o edital há de ser interpretado em sua completude e consta em seu item 8.12 (peça 3, p. 12) a seguinte regra, literalmente:
	'8.12. Erros no preenchimento da planilha não constituem motivo para a desclassificação da proposta. A planilha poderá ser ajustada pelo licitante, no prazo indicado pelo pregoeiro, desde que não haja majoração do preço.
	8.12.1. O ajuste de que trata este dispositivo se limita a sanar erros ou falhas que não alterem a substância das propostas;
	8.12.2. Considera-se erro no preenchimento da planilha passível de correção a indicação de recolhimento de impostos e contribuições na forma do Simples Nacional, quando não cabível esse regime.'
	13.6. Da análise conjunta desses dois dispositivos editalícios, há de se levar em conta a situação concreta e sopesar os diversos princípios que norteiam a Administração Pública, notadamente os da razoabilidade e da proposta mais vantajosa.
	13.7. E a realidade presente nesta licitação, como já se viu nas instruções acostadas às peças 11 e 40, demonstrou que a desclassificação da representante se deu de modo rigoroso em excesso, pois a empresa foi comunicada (peça 30, p. 9) , pelo pregoeiro, de que 'em análise à planilha enviada, verificamos que houve majoração de preços em alguns itens em relação ao estimado pela Administração', no dia 24/11/2020, às 10h05m43.
	13.8. E já no mesmo dia, poucos minutos depois (às 10h12m51) , ocorreu a recusa da proposta, conforme se vê nas mensagens da sessão pública (peça 30, p. 6) , nos seguintes termos:
	'Recusa da proposta. Fornecedor: FS Serviços de Obras e Reformas, Acabamento na Construção Civil, CNPJ/CPF: 20.794.945/0001-30, pelo melhor lance de R$ 5.000.000,0000. Motivo: Proposta recusada por descumprir ao item 8.7 do Edital, que estabelece que será desclassificada a proposta em que se verifique que qualquer um dos seus custos unitários supere o correspondente custo unitário de referência fixado pela Administração, conforme valores informados e detalhados no chat.'
	13.9. Importa assinalar que a jurisprudência deste Tribunal ensina que se deve relativizar as falhas porventura sanáveis no trâmite do procedimento licitatório, a exemplo do enunciado do Acórdão 3340/2015-TCU-Plenário, da relatoria do Ministro Bruno Dantas: 
	'Na condução de licitações, falhas sanáveis, meramente formais, identificadas na documentação das proponentes não devem levar necessariamente à inabilitação ou à desclassificação, cabendo à comissão de licitação promover as diligências destinadas a esclarecer dúvidas ou complementar o processamento do certame (art. 43, § 3º, da Lei 8.666/1993) .'
	13.10. Dessa maneira, o acórdão em discussão não deve ser alterado em razão desse argumento. 
	14. Violação do princípio da vinculação ao instrumento convocatório (peça 47, pp. 9-13) 
	14.1. A apelante assevera que uma grave consequência de descumprimento de normas previstas em editais de licitação é a afronta ao princípio da vinculação ao instrumento convocatório, que é um corolário do princípio da legalidade.
	14.2. Nesse contexto, reproduz, no recurso, comandos da Lei 8.666/1993, como, por exemplo, o art. 3º, a fim de demonstrar a ilegalidade cometida pela representante (peça 47, p. 10) : 
	'Art. 3º A licitação destina-se a garantir a observância do princípio constitucional da isonomia, a seleção da proposta mais vantajosa para a Administração e a promoção do desenvolvimento nacional sustentável e será processada e julgada em estrita conformidade com os princípios básicos da legalidade, da impessoalidade, da moralidade, da igualdade, da publicidade, da probidade administrativa, da vinculação ao instrumento convocatório, do julgamento objetivo e dos que lhes são correlatos.'
	14.3. Como reforço de seu argumento, insere na peça recursal trechos de deliberações do TCU e de uma sentença do Tribunal Regional da 1ª Região (peça 47, pp. 12-13) , em que apregoa a necessidade de obediência às normas editalícias.
	Análise:
	14.4. Em verdade, essa argumentação da recorrente apenas encontra respaldo, se partir-se do princípio de que houve definitivamente descumprimento das normas do edital.
	14.5. No entanto, como se analisou no item (13) precedente desta instrução, o não atendimento ao item 8.7 não ficou inelutavelmente caracterizado, haja vista a necessidade do confronto com outro disposto do edital (item 8.12) , que dá salvaguarda à falha que foi considerada apenas formal e sanável.
	14.6. Dessa forma, paradoxalmente à argumentação da recorrente, é exatamente pelo respeito ao vínculo ao instrumento convocatório, que se deve levar em consideração a interpretação do item 8.12 do edital, que é favorável aos interesses da empresa representante.
	14.7. Por conseguinte, o mesmo entendimento deve-se aplicar à análise do conteúdo dos trechos jurisprudenciais anexados pela recorrente, pois usam como premissa a efetiva ocorrência de violação do princípio da vinculação ao instrumento convocatório.
	15. Desrespeito ao princípio da isonomia e da competitividade - apresentação de preços superiores e inexequíveis (peça 47, pp. 13-17) 
	15.1. A recorrente também destaca a necessidade de se observar o que preconiza o art. 48, do Estatuto das Licitações e Contratos, que, no seu inciso II, dispõe sobre a impossibilidade  de apresentação de propostas com valor global superior ao limite estabelecido ou com preços manifestamente inexequíveis, sob pena de desclassificação.
	15.2. Alega a Construtora JF Prado que, neste caso, o fato de a representante ter apresentado valores além dos estabelecidos constitui motivo suficiente para dar ensejo à sua desclassificação, pelo que se interpreta do referido inciso II do art. 48 da Lei 8.666/1993.
	15.3. Acrescenta aos argumentos excertos doutrinários e jurisprudenciais (TCU e Tribunal de Justiça do Espírito Santo) , nos quais se consignam o dever de se atender ao caráter competitivo do procedimento licitatório, por meio de propostas cujos parâmetros permitam a exequibilidade do contrato.
	15.4. Dessa maneira, a recorrente requer o reexame da deliberação do Tribunal, de modo a considerar os argumentos aduzidos neste tópico e manter a decisão do pregoeiro que a declarou vencedora do Pregão 37/2020.
	Análise:
	15.5. Igualmente, a mesma lógica de análise se aplica a essa questão levantada pela recorrente.
	15.6. Ou seja, a motivação pela qual se considerou a representação procedente tangenciou a busca pelo atendimento ao princípio da isonomia e da competitividade, haja vista a desclassificação de uma concorrente que havia apresentado proposta mais econômica.
	15.7. Também não se pode acolher o argumento de que os preços seriam inexequíveis, porquanto a proposta ainda poderia ser objeto de ajustes, mantendo-se o valor global.
	15.8. Viu-se, assim, que os adendos de jurisprudência e de doutrina oferecidos pela recorrente não se aplicam ao caso, pois eles se referem a circunstâncias em que houve prejuízo ao caráter competitivo de licitações, em razão de propostas com parâmetros inexequíveis.
	15.9. Assim, essas razões recursais não podem ser aceitas para modificar a deliberação impugnada.
	16. Prescrição
	16.1. O exame da prescrição, efetuado por força do enunciado nos parágrafos 12.2 e 12.3 desta instrução, permitiu concluir, numa rápida e simples verificação, que ela não se operou neste processo de representação.
	16.2. Verificou-se que o termo inicial para contagem do prazo prescricional ocorreu na data da ata de registro de preços: 16/12/2020 (peça 35, p.11) . E como a decisão condenatória recorrível data de 10/03/2021 (peça 43) , não há que se falar em prescrição, diante do curtíssimo lapso temporal em exame.
	CONCLUSÃO
	17. Das análises anteriores, conclui-se que:
	a) o descumprimento formal do item 8.7 do edital foi mitigado por outro comando do mesmo edital, o 8.12, segundo o qual erros no preenchimento da planilha não constituem motivo para a desclassificação, o que foi sopesado nas razões aduzidas pela representante, além dos princípios da razoabilidade e da seleção da proposta mais vantajosa e da jurisprudência do TCU;
	b) a conduta da empresa representante não deu ensejo à ofensa ao princípio da vinculação ao instrumento convocatório;
	c) a atuação da empresa FS Serviços de Obras e Reformas Acabamento na Construção Civil não desrespeitou o princípio da isonomia e competitividade, pois, pelo contrário, um dos objetivos de sua representação é ser atendida por esses princípios;
	d) não ocorreu prescrição, em face do exíguo tempo transcorrido entre o fato considerado irregular e o acórdão condenatório recorrível.
	18. Portanto, a proposta é pela negativa de provimento ao recurso interposto.
	PROPOSTA DE ENCAMINHAMENTO
	19. Diante do exposto, submete-se à consideração superior esta análise do pedido de reexame interposto por Construtora JF Prado Ltda. contra o Acórdão 469/2021-TCU-Plenário, para propor, com base no art. 48 da Lei 8.443/1992 c/c os arts. 285 e 286, parágrafo único, do Regimento Interno do TCU:
	a) conhecer do recurso e, no mérito, negar-lhe provimento;
	b) dar ciência ao responsável e aos interessados."
	É o relatório.

Sara Nogueira Lima Argollo (30.034/OAB-BA), Allan Habib Teixeira (19.452/OAB-BA), Priscila Souza Pinto Pereira (23.395/OAB-BA), José Carlos Torres Júnior (17.799/OAB-BA) e outros

Não atuou

PEDIDO DE REEXAME. REPRESENTAÇÃO. UFBA. PREGÃO PARA REGISTRO DE PREÇOS. OBRAS DE REPARO E PEQUENAS REFORMAS. DESCLASSIFICAÇÃO DA PROPOSTA MAIS VANTAJOSA EM DECORRÊNCIA DE CONJUNTO ÍNFIMO DE PREÇOS SUPERIORES AOS DE REFERÊNCIA. EXCESSO DE RIGOR. PROCEDÊNCIA. DETERMINAÇÃO À ENTIDADE PARA QUE ANULE A HOMOLOGAÇÃO DO CERTAME E REABRA A FASE DE ANÁLISE DE PROPOSTAS. CONHECIMENTO DO RECURSO. ARGUMENTOS INSUFICIENTES PARA ALTERAR O JUÍZO ANTERIORMENTE FORMULADO. PREVALÊNCIA DA EFICIÊNCIA SOBRE O FORMALISMO. NÃO PROVIMENTO.

REPRESENTAÇÃO (REPR)

Secretaria de Recursos (Serur)

Em análise pedido de reexame interposto pela Construtora JF Prado Ltda. contra o Acórdão 469/2021-TCU-Plenário, que determinou à Universidade Federal da Bahia (UFBA) que anulasse a homologação do Pregão Eletrônico 37/2020	 e retornasse à fase de aceitação de propostas, em face de excesso de formalismo ao desclassificar a proposta mais vantajosa.
	2. A referida licitação foi realizada na modalidade registro de preços e destinava-se à contratação de serviços de reparos e pequenas reformas, com fornecimento de equipamentos e mão de obra.
	3. A empresa FS Serviços de Obras e Reformas, Acabamento na Construção Civil Eireli participou do certame, mas teve sua proposta desclassificada pela UFBA, mesmo sendo R$ 498.725,30 inferior à da empresa declarada vencedora (e ora recorrente) , em razão de ter apresentado doze itens com custos unitários superiores ao valor de referência fixado pela Administração. Por considerar irregular o fato de a Universidade não ter lhe dado oportunidade para corrigir sua proposta, a empresa FS Serviços encaminhou esta representação ao TCU para exame da matéria.
	4. O Tribunal, após ouvir a unidade jurisdicionada, considerou procedente a reclamação da representante, em consonância com o que preceitua nossa jurisprudência, o art. 47 do Decreto 10.024/2019, o item 8.12 do edital da licitação e os princípios da razoabilidade e da seleção da proposta mais vantajosa. Assim, o Acórdão 469/2021-TCU-Plenário determinou o retorno à fase anterior do certame, possibilitando que a empresa FS Serviços corrigisse sua planilha de preços.
	5. Inconformada, a segunda classificada, que foi declarada vencedora da competição (Construtora JF Prado Ltda.) , interpôs o presente recurso, alegando, em síntese:
	a) a necessidade de desclassificação da representante em face do descumprimento do item 8.7 do edital da licitação (princípio da legalidade) e como consequência da violação ao princípio da vinculação ao instrumento convocatório; e
	b) a representante, para conseguir um valor global competitivo, mesmo com sobrepreço de 12 (doze) itens, diminuiu consideravelmente o valor de demais produtos, resultando na inexequibilidade de sua proposta.
	6. A Serur examinou esses argumentos, pronunciando-se pelo não provimento do recurso, tendo em vista que:
	"a) o descumprimento formal do item 8.7 do edital foi mitigado por outro comando do mesmo edital, o 8.12, segundo o qual erros no preenchimento da planilha não constituem motivo para a desclassificação, o que foi sopesado nas razões aduzidas pela representante, além dos princípios da razoabilidade e da seleção da proposta mais vantajosa e da jurisprudência do TCU;
	b) a conduta da empresa representante não deu ensejo à ofensa ao princípio da vinculação ao instrumento convocatório;
	c) a atuação da empresa FS Serviços de Obras e Reformas Acabamento na Construção Civil não desrespeitou o princípio da isonomia e competitividade, pois, pelo contrário, um dos objetivos de sua representação é ser atendida por esses princípios;
	d) não ocorreu prescrição, em face do exíguo tempo transcorrido entre o fato considerado irregular e o acórdão condenatório recorrível."
	7. Estou de pleno acordo com a análise da unidade técnica, a qual incorporo às minhas razões de decidir, sem prejuízo de fazer as seguintes breves considerações adicionais.
	8. De fato, não há como negar que a empresa FS Serviços de Obras e Reformas apresentou planilha de composição de preço com alguns itens acima dos valores de referência, descumprindo a cláusula 8.12 do edital da licitação. Contudo, é preciso ter em mente que a licitação pública é informada pelo princípio do interesse público e visa a aquisição dos produtos ou serviços economicamente mais vantajosos que atendam às necessidades da Administração. Por isso mesmo, a legislação específica que regula o procedimento prestigia o formalismo moderado e possibilita o saneamento de falhas ao longo do processo, desde que eventuais correções não impliquem descaracterizar a oferta original.  Trata-se de um exercício de ponderação entre o princípio da eficiência e o da segurança jurídica.
	9. No caso concreto, a licitação promovida pela UFBA previa o fornecimento de 561 itens diferentes. A representante apresentou 12 com custos unitários acima do preço de referência, ou seja, cerca de 2% do total. Desses 12 itens, metade extrapolava em menos de 10% a referência de preço, havendo itens com diferença irrisória (item 2.40: 3,17%; item 14.1: 3,14%; item 15.25: 1,59%; item 21.2: 2,21%) .
	10. Ou seja, estamos falando de um conjunto de falhas que não são relevantes, sendo plenamente cabível que o pregoeiro tivesse diligenciado a licitante para que corrigisse a sua planilha, sem que isso importasse alterar a proposta substancialmente ou afronta ao princípio da vinculação ao instrumento convocatório.
	11. Por fim, precisamos analisar a alegação da recorrente de que a representante teria apresentado uma oferta mais baixa às custas de reduzir artificialmente o custo de muitos serviços, tornando-os inexequíveis. É importante observar que essa ilação não se fez acompanhar de nenhum elemento concreto que a fundamente. Não foram sequer indicados quais itens seriam inexequíveis. Não há, portanto, como acolher esse argumento.
	Assim, manifesto-me integralmente de acordo com a proposta de encaminhamento formulada pela unidade técnica e voto por que o Tribunal adote o acórdão que ora submeto à deliberação deste Colegiado.
TCU, Sala das Sessões, em 9 de fevereiro de 2022.
JORGE OLIVEIRA 
Relator